【裁判字號】    89,上訴,1750
【裁判日期】    890329
【裁判案由】    偽造文書等
【裁判全文】
臺灣高等法院刑事判決                          八十九年度上訴字第一七五號
    上  訴  人
    即  被  告  己○○
右上訴人因偽造文書等案件，不服臺灣板橋地方法院八十八年度訴字第一二一○號，
中華民國八十九年三月二十九日第一審判決（起訴案號：臺灣板橋地方法院檢察署八
十七年度偵緝字第一二二九號）提起上訴，本院判決如左：
    主  文
上訴駁回。
己○○緩刑肆年。
    事  實
一、己○○與陳秀鳳（另由台灣板橋地方法院檢察署通緝中）原係夫妻關係，因陳秀
    鳳並無其他工作之收入，平日均與己○○在台北縣泰山鄉○○街五十六號共同經
    營「富國洋酒行」因生意不佳，為取得資金以便支付購買洋酒之費用，且明知渠
    等並無給付互助會款之能力，竟共同基於意圖為自己不法所有之概括犯意，先後
    於民國（下同）八十四年五月二十日起至八十七年七月二十日止，召集民間互助
    會連同會首共計六十會，每會每月新台幣（下同）一萬元；又於八十五年三月五
    日起至八十八年三月五日止，召集民間互助會連同會首共計三十七會，每會每月
    三萬元；復於八十五年十月五日起至八十九年五月五日止，召集民間互助會，連
    同會首共計五十六會，每會每月一萬元，上開三助會均係以陳秀鳳為會首，並皆
    以上開台北縣泰山鄉○○街五十六號「富國洋酒行」作為開標地點，致使乙○○
    、丁○○、戊○○、丙○○、辛○○、壬○○、庚○○、甲○及王秋娥等人不疑
    有詐，因而陷於錯誤乃先後分別參加上開三互助會，並如期繳交互助會款予己○○與陳秀鳳二人。嗣於八十七年五月二十日陳秀鳳見已無法再繼續主持開標，乃
    無故停標，並逃逸無蹤，乙○○等人始知受騙。共計詐騙乙○○有九十二萬元、
    丁○○有二十五萬元、戊○○有二十六萬元、丙○○有二十六萬元、辛○○有二
    十六萬元、壬○○有二十六萬元、庚○○有四十二萬元、甲○有一百二十六萬元
    及王秋娥有一百二十萬元。
二、案經被害人乙○○、丁○○、戊○○、丙○○、辛○○、壬○○、庚○○、甲○
    及王秋娥等人訴請台灣板橋地方法院檢察署檢察官偵查起訴。
    理  由
一、訊據上訴人即被告己○○矢口否認有前揭詐欺之犯行，並辯稱：陳秀鳳召集民間
    互助會，伊並不知情，於「富國洋酒行」內開標時，亦係在房間內開標，伊並未
    參與，伊僅有代收會款而已云云；惟查右揭犯罪事實已據被害人乙○○乙○○、
    丁○○、戊○○、丙○○、辛○○、壬○○、庚○○、甲○、王秋娥等人於偵查
    及原審審理時指訴綦詳，復有互助會單三紙在卷可資佐證。被告於原審審理時亦
    自承其妻陳秀鳳並無其他工作收入，平日均在「富國洋酒行」幫忙，且「富國洋
    酒行」平均每月純獲利有四、五萬元等語。如此被告平均每月至多僅有四、五萬
    元之收入，且尚有二名子女就學中，其妻陳秀鳳豈有能力再參與鳩集三個民間互
    助會，而會款每月共計多達五萬元。況原審向台北縣泰山鄉農會查詢被告與陳秀
    鳳二人於農會往來情形得知二人利用該農會帳戶相互轉帳，且金額皆有二十餘萬
    元甚至高達七十萬元之多及筆數亦有相當多筆，有該農會八十八年十月六日及十
    月二十二日泰農信字第五二０、五四七號函暨所附轉帳電匯等資料附卷可稽。足
    證被告與陳秀鳳二人相互間金錢轉帳相當頻繁。再被告與並無其他工作收入之陳
    秀鳳同財共居，且被告經營「富國洋酒行」，平日均須購入大量洋酒販售，無論
    支付係現金或支票，被告焉有對於自己家中財務狀況不清楚之理；況其妻陳秀鳳
    每月開標地點皆在其經營之「富國洋酒行」內，被告自當向其妻詢問如何給付會
    款及擔任會首所收取他人繳交第一次會款係如何運用，此為事理之常。而被告卻
    推稱完全不過問，顯悖於常情，故被告詐欺之意圖彰彰明甚。從而被告所辯無非
    卸責之詞，殊無可採，被告犯行洵堪認定。
二、核被告所為，係犯刑法第三百三十九條第一項意圖為自己不法之所有，以詐術使
    人將本人之物交付之罪。又被告與陳秀鳳之間有犯意聯絡與行為之分擔，應論以
    共同正犯。再被告先後多次犯行，時間緊接，且犯罪構成要件相同，顯係基於概
    括犯意為之，為連續犯，應論以一罪並加重其刑。原審認被告罪證明確，適用刑
    法第二十八條、第五十六條、第三百三十九條第一項，罰金罰鍰提高標準條例第
    一條前段之規定，並審酌被告犯罪動機及被告詐欺之手法、詐欺之金額及被告與
    告訴人等達成和解（有和解書附原審卷）以及被告犯罪後之態度等一切情狀，量
    處有期徒刑八月，以示懲儆，經核認事用法均無不合，量刑亦屬允當。被告上訴
    意旨，仍執陳詞，否認犯罪，核無理由，應予駁回。末查，被告己○○前未曾受
    有期徒刑以上刑之宣告，此有台灣高等法院檢察署刑事資料中心前科查註紀錄表
    附卷可稽，經此起訴審判後，當能知所警惕，信無再犯之虞，且告訴人等與被告
    和解後亦具狀撤回告訴（有和解書附本院卷），顯已無再追究之意，被告所欠債
    務亦須設法依和解條件清償，本院認所宣告之刑以暫不執行為適當，爰併諭知緩
    刑肆年，以策自新。
三、至公訴人起訴意旨另謂：八十七年五月二十日無故停標互助會後，會員丁○○、
    壬○○及陳進發經核對其他會員標單始發現渠等竟早已得標，而查知被告己○○
    共同連續偽造互助會標單，冒標互助會款及以不同標息告知未到場競標之活會會
    員及被告己○○明知渠等經濟業陷於週轉困難，無力支付會款，竟於他會停標後
    ，仍於八十七年六月五日如期開標八十五年三月五日起至八十八年三月五日止之
    互助會，並由會員彭月珍以三萬元得標，向會員收取會款後即避不見面，因認被
    告尚犯刑法第二百十六條、第二百二十條、第二百十條之行使偽造準私文書罪嫌
    ；惟按犯罪事實應依證據認定之，無證據不得推定其犯罪事實，刑事訴訟法第一
    百五十四條定有明文。經查：公訴人被告己○○尚犯有刑法偽造準私文書之罪嫌
    ，無非係以告訴人乙○○及壬○○等人之指訴為其主要論據；然告訴人乙○○、
    丁○○、戊○○、丙○○、辛○○、壬○○、甲○及王秋娥等人分別於偵查及原
    審審理時亦陳稱：開標係由陳秀鳳主持，被告己○○並未代人投標或書寫標單等
    情事等語；況告訴人乙○○等人亦係由相互間標單之記載，始懷疑係遭會首陳秀
    鳳冒標，此外並無其他積極證據足資證明被告己○○有與陳秀鳳共同冒用會員名
    義標取會款或向不同會員謊稱不同之標息情事；再公訴人起訴意旨謂：被告於八
    十七年六月五日如期開標，當時會員彭月珍係以三萬元得標，而被告收取會款後
    即避不見面乙節。惟被告堅決否認有上開之犯行，且遍查全卷僅有告訴人乙○○
    等人之告訴狀有此記載；惟並無其他佐證，況該互助會（八十五年三月五日起至
    八十八年三月五日止），每會每月三萬元，焉有會員為標取會款而出標息三萬元
    之理，此顯背於常理。此外復查無被告有與陳秀鳳共同冒用會員名義標取會款之
    犯行；惟因公訴人認與前揭已論罪部分為方法、結果之牽連關係，故不另為無罪
    之諭知，併予敘明。
據上論斷，應依刑事訴訟法第三百六十八條、刑法第七十四條第一款，判決如主文。
本案經檢察官劉靜婉到庭執行職務。
中      華      民      國      八十九      年    七    月      十二    日
                              臺灣高等法院刑事第二十一庭
                                  審判長法  官
                                        法  官
                                        法  官
檢察官得上訴
附錄：本判決論罪科刑法條全文


司法院資訊處製作；財團法人民間司法改革基金會備份。
